臺灣臺南地方法院民事判決
109年度簡上字第192號
上  訴  人  鴻運多不動產開發有限公司

法定代理人  李應吉  
訴訟代理人  郭子維律師
被 上 訴人  張品蓁  

訴訟代理人  蘇建榮律師
上列當事人間請求給付報酬事件，上訴人對於民國109年5月29日
本院臺南簡易庭第一審判決（109年度南簡字第45號）提起上訴
，本院於民國110年1月13日言詞辯論終結，判決如下：
    主    文
上訴駁回。
第二審訴訟費用由上訴人負擔。 
    事實及理由
一、上訴人主張：被上訴人於民國108年4月1日與上訴人就坐落
    臺南市○○區○○段0000地號土地（下稱系爭土地）簽立土地專
    任委託銷售契約書（下稱系爭銷售契約），委託上訴人銷售
    系爭土地，委託期間自108年4月1日起至109年4月1日止，委
    託銷售價格為新臺幣（下同）790萬元，復於同日簽立委託
    事項變更約定書（下稱系爭變更契約），將委託銷售價格由
    790萬元調整為745萬元至790萬元。證人蘇士忠於108年9月2
    3日表示願以總價745萬元承買系爭土地，依系爭銷售契約第
    6條第3項約定，被上訴人應與上訴人所仲介成交之蘇士忠簽
    訂土地買賣契約書，然被上訴人不願簽立契約，則上訴人自
    得依系爭銷售契約第8條第3項第3款及第4項之約定，請求被
    上訴人給付服務費報酬29萬8,000元【計算式：745萬元×4%＝
    29萬8,000元】及懲罰性違約金14萬9,000元【計算式：745
    萬元×2%＝14萬9,000元】，合計44萬7,000元。原審遽為上訴
    人敗訴之判決，尚有未洽。並聲明：㈠原判決廢棄
　  。㈡被上訴人應給付上訴人44萬7,000元，及自起訴狀繕本
　　送達翌日起至清償日止，按週年利率百分之5計算之利息。
二、被上訴人則以：
　㈠上訴人所執系爭銷售契約有二處並非被上訴人所親簽，且被
    上訴人所執之系爭銷售契約中，承辦人楊秀環並未簽名，依
    系爭銷售契約書第14條第1段約定，上訴人所提出之系爭系
    爭銷售契約未成立生效；另系爭銷售契約雖記載被上訴人已
    明確瞭解契約內容且不行使審閱期，但上訴人實際上未對被
    上訴人詳加解釋契約內容，該同意不行使審閱期之約定屬於
    脫法行為，故系爭銷售契約依消費者保護法為無效；此外，
    系爭銷售契約任意更改部分，亦對被上訴人不生效力。
　㈡上訴人未依系爭銷售契約第7條第7項約定，於收受定金後24
    小時之期限內，將訂金、蘇士忠簽立之不動產買賣意願書送
    達交付被上訴人，致被上訴人無法信賴上訴人是否確已成交
    ，而不願簽立土地買賣契約書，被上訴人不願簽約乃可歸責
    於上訴人之事由。
　㈢證人蘇士忠提出之不動產買賣意願書上無「745萬元蘇士忠9/
    23」之記載，上訴人所述之真實性即有疑義；又蘇士忠若確
    有出價745萬元斡旋購買系爭土地之意願，為何楊秀環於108
    年9月24日卻以電話稱以底價740萬元成交？因此，縱認蘇士
    忠之簽名為真正，是否確為108年9月23日當日所簽，亦難採
    信。
　㈣蘇士忠簽立之不動產買賣意願書有效期間自108年7月10日至1
    08年7月30日，然「745萬元蘇士忠9/23」之記載，已逾不動
    產買賣意願書有效期間，上訴人亦未與蘇士忠展延不動產買
    賣意願書之有限期間，蘇士忠所為亦係無效之斡旋出價，上
    訴人提出不動產買賣意願書內「745萬元蘇士忠9/23」之記
    載，亦與事理有違。
　㈤本件兩造交易過程中，上訴人文書資料瑕疵層出不窮，且系
    爭銷售契約完全沒有上訴人違約罰則之約定，違反消費者保
    護法第12條第1項、第2項第1款定型化契約之公平原則，上
    訴人主張之第8條第4項違約金條款應屬無效；若鈞院認上訴
    人請求報酬有理由，則上訴人主張違約金應亦無理由；再退
    步言，若鈞院認被上訴人上開主張均無理由，則被上訴人主
    張違約金過高，請求予以酌減。
　㈥並聲明：上訴駁回。
三、兩造不爭執事項為： 
  ㈠兩造於108年4月1日就系爭土地簽立系爭銷售契約，委託上訴
    人銷售系爭土地，委託期間自108年4月1日起至109年4月1日
    止，委託銷售價格為790萬元，復於同日簽立系爭變更契約
    ，將委託銷售價格由790萬元調整為745萬元至790萬元。
  ㈡系爭銷售契約除首頁「所有權人姓名欄」所載「張品蓁」非
    被上訴人簽名外，其餘第一、二頁上有關「張品蓁」之簽名
    （共3處），皆為被上訴人親自簽名；系爭變更契約中「委
    託人簽名欄」（3處）亦為被上訴人親自簽名。
  ㈢訴外人楊秀環有於108年9月24日以電話通知被上訴人，表示
    有客戶願意以740萬元購買系爭土地。
  ㈣被上訴人對上訴人法定代理人李應吉、業務員楊秀環、不動
    產經紀人林長庚提出偽造文書刑事告訴，業經臺灣臺南地方
    檢察署以109年度偵字第17591號為不起訴處分，被上訴人不
    服提起再議，經臺灣高等檢察署臺南檢察分署以109年度上
    聲議字第1887號駁回再議確定在案。
四、得心證之理由：
  ㈠系爭銷售契約及系爭變更契約業已成立生效：
　　⒈兩造於108年4月1日簽立系爭銷售契約及系爭變更契約，有
      土地專任委託銷售契約書、委託事項變更契約書各1份在
      卷可稽，應堪認定。又系爭變更契約係為變更系爭銷售契
      約內容而簽訂，通常是隱藏底價而增加談判空間之手段，
      故應認二契約屬於同一契約關係。
　　⒉被上訴人固辯稱系爭銷售契約第1條所有權人欄，及最末頁
      委託人簽名欄之「張品蓁」簽名，均非被上訴人所親簽，
      應認兩造間並未成立系爭銷售契約云云；惟按當事人互相
      表示意思一致者，無論其為明示或默示，契約即為成立，
      民法第153條第1項定有明文，因此，依上開規定，系爭銷
      售契約不需以委託人於書面契約各欄位均簽名，始可成立
      。經查，系爭銷售契約與系爭變更契約均於108年4月1日
      所簽立，且被上訴人就系爭銷售契約除首頁「所有權人姓
      名欄」所載「張品蓁」非被上訴人簽名外，其餘第一、二
      頁上有關「張品蓁」之簽名（共3處），皆為被上訴人親
      自簽名，以及系爭變更契約上之三處「張品蓁」簽名為其
      所親簽不爭執（本院卷第159頁），而系爭變更契約係以
      系爭銷售契約成立為前提，若系爭銷售契約不成立，自無
      庸有變更契約內容之必要，故由系爭變更契約上三處簽名
      均為被上訴人所親為，可知兩造達成變更系爭銷售契約之
      合意，且被上訴人就系爭銷售契約部分位置親簽姓名，應
      可進而推知系爭銷售契約未簽名處應係漏未簽名，並不影
      響系爭銷售契約業已成立之事實。是縱被上訴人並未於系
      爭銷售契約第1條所有權人欄，及最末頁委託人簽名欄簽
      名，然兩造有就系爭銷售契約及系爭變更契約達成互相表
      示意思一致，應認契約業已成立，被上訴人此部分之抗辯
      ，應無可採。
　　⒊被上訴人復抗辯系爭銷售契約未經過承辦人楊秀環親自簽
      名而不生效力云云；惟查，系爭銷售契約第17條約定：「
      本契約須經乙方（即上訴人）蓋用經紀業及其法定代理人
      印章，並經承辦人親自簽章後始生效力」等語（補字卷第
      25頁），依上開規定之內容觀之，足認此條約定係為保護
      上訴人權益（例如：若上訴人因故而不願接受委託，即可
      拒絕於書面上蓋用印章而使契約不生效），若上訴人事後
      願意接受由其他人代替承辦人簽名，或甚至不需承辦人簽
      名即可生效，應無不可。另依民法第166條規定：「契約
      當事人約定其契約須用一定方式者，在該方式未完成前，
      推定其契約不成立」，若承辦人未於系爭銷售契約書面上
      親自簽名，雖應「推定」系爭銷售契約不成立或不生效力
      ，然參酌被上訴人與楊秀環108年9月24日之電話譯文內容
      （原審卷第107-108頁），被上訴人於對話中均未爭執系
      爭銷售契約及系爭變更契約之成立或效力，更足證系爭銷
      售契約及系爭變更契約已因兩造互相表示意思一致而成立
      生效。
　　⒋被上訴人另辯稱系爭銷售契約雖記載被上訴人已明確瞭解
      契約內容且不行使審閱期，但上訴人實際上未對被上訴人
      詳加解釋契約內容，該同意不行使審閱期之約定屬於脫法
      行為，故系爭銷售契約依消費者保護法為無效云云；惟按
      消費者保護法第11條之1規定，企業經營者與消費者訂立
      定型化契約前，應有30日以內之合理期間，供消費者審閱
      全部條款內容；違反前項規定者，其條款不構成契約之內
      容，但消費者得主張該條款仍構成契約之內容。其立法目
      的，在維護消費者知的權利，確保其於訂立定型化契約前
      ，有充分了解定型化契約條款之機會，倘企業經營者於訂
      約前，未予消費者合理之審閱期間，亦僅生由企業經營者
      單方所預先擬定之定型化契約條款，不構成契約之內容，
      非謂當事人間之契約關係不成立或無效。此因定型化契約
      條款未能列為契約內容之事項，應視兩造間契約之性質，
      依相關法律規定補充之。如消費者已有詳細審閱契約之機
      會，該條之保護目的已達，故消費者於簽約審閱契約條款
      內容之期間，雖未達規定期間，然企業經營者未有妨礙消
      費者事先審閱契約之行為，消費者有充分了解契約條款之
      機會，且於充分了解後同意與企業經營者成立契約關係，
      基於其他考量而選擇放棄審閱期間者，法律並無禁止消費
      者拋棄權利之限制，基於私法自治及契約自由之原則，尚
      非不可，是消費者自不得於事後再以違反審閱期間之規定
      為由，主張排除契約條款之適用。本件被上訴人於契約書
      簽立後，既已將系爭銷售契約攜回，自有充裕之時間了解
      系爭契約書之內容，倘被上訴人對系爭銷售契約之內容有
      所爭執，自應於簽訂後就有爭執之內容提出異議，而非俟
      本件訴訟後始爭執其未行使審閱權，是被上訴人此部分之
      抗辯，尚非可採。
　　⒌依上所述，系爭銷售契約及系爭變更契約已因兩造意思表
      示合致而成立生效，且無其他無效事由，堪可認定。
　㈡上訴人不得依系爭銷售契約第8條第3項第3款及第4項之約定
    ，請求被上訴人給付服務費報酬及懲罰性違約金共44萬7,00
    0元：
　　⒈按「甲方同意授權乙方於買方出價達於委託價額且承購條
      件與本委託書相當或更有利於甲方時，乙方無需再行通知
      甲方即可全權代理收受定金」、「專任委託之遵守：有下
      列情形之一者，均視為乙方已完成居間仲介之義務，甲方
      應支付原約定之服務報酬，並應立即全額一次支付予乙方
      ……⑶乙方代理甲方收受定金後，因可歸責於甲方之事由而
      不願或無法與乙方所介紹之客戶簽立不動產買賣契約書時
      。……前項……第⑶款……之情形甲方除應支付原約定之服務報
      酬予乙方外，另須賠償乙方委託銷售價百分之二之懲罰性
      違約金」，系爭銷售契約第6條第2項、第8條第3項第3款
      及第4項分別定有明文。依據上開契約條款之內容，僅限
      於上訴人有權代理被上訴人收受定金（或斡旋金），以及
      上訴人得代理被上訴人與買方簽立不動產買賣契約之情形
      ，而被上訴人不願或無法與買簽立不動產買賣契約時，被
      上訴人始負給付報酬及違約金之義務。
　　⒉經查，證人蘇士忠到庭證稱：伊於108年7月10日簽立如補
      字卷第29頁所示之不動產買賣意願書，表示願意購買系爭
      土地，意願書上之價格本來記載688萬元，吳駿昇過幾天
      後，來跟其說算錯坪數、價格，重新計算後應該是745萬
      元，伊同意把價格改為745萬元，所以才在108年9月23日
      於意願書上寫上「745萬元蘇士忠9/23」等字（之後改稱:
　　　伊現在回想起來了，最早在108年7月10日時，伊是同意以
      688萬元的價格購買系爭土地，過幾天後，吳駿昇來找伊
      ，說這個價格太低，買不到，後來吳駿昇有算給伊看，說
      如果是745萬元的話，應該就可以買得到，問伊好不好，
      伊有同意）；伊並於108年7月10日開立如原審卷第105頁
      所示之支票做為斡旋金交給仲介公司的吳駿昇，因為吳駿
      昇說斡旋金支票多開十幾、二十幾天沒有關係，不用即期
      票，所以伊將發票日記載為108年7月30日。之後等了一、
      二個月，仲介公司說賣家不賣了，並說等他們與對方處理
      好後，會按契約賠償伊10萬元，目前他們還沒有處理完，
      所以那張支票還在仲介公司那邊等語（本院卷第83-87頁
      ）。經核蘇士忠之上開證言，與上訴人提出由蘇士忠簽立
      之不動產買賣意願書內容相符，堪認蘇士忠之證言，應為
      可採。
　　⒊次查，依不動產買賣意願書第3條第1項後段約定：「若買
      方之承買價款及本意願書之條款於斡旋有效期間內不為賣
      方所接受，或期滿後不同意繼續斡旋，則本意願書自動失
      效，買方所交付之斡旋金於失效後三日內立即由受託人無
      息退還買方」等語觀之，買方蘇士忠於108年7月10日乃係
      出價688萬元，此一出價既不為賣方即被上訴人所接受，
      且斡旋有效期間僅至108年7月30日，依上開條款之約定，
      自應認該不動產買賣意願書業已失效，且上訴人應依上開
      約定，將買方蘇士忠之支票返還蘇士忠。因此，蘇士忠固
      於108年9月23日於前開意願書上寫上「745萬元蘇士忠9/2
      3」等文字，然原不動產買賣意願書既然業已失效，且上
      訴人與蘇士忠並未重新簽立新的不動產買賣意願書，亦未
      展延原不動產買賣意願書之斡旋有效期間，縱使蘇士忠在
      失效之不動產買賣意願書註記「745萬元蘇士忠9/23」等
      文字，然其並未重新提出新的斡旋金，不應認蘇士忠於9
      月23日所為之出價，具有不動產買賣意願書之斡旋效力。
      既然蘇士忠非屬有效之出價，則上訴人自亦無權援引系爭
      銷售契約第6條第2項規定，逕將逾期未退還之支票變更成
      代為收受蘇士忠之新的定金（即斡旋金），應可認定。
　　⒋再查，系爭銷售契約書第6條第2項約定：「甲方（按即上
      訴人，下同）同意授權乙方（按即被上訴人，下同）於買
      方出價達於委託價額且承購條件與本委託書相當或更有利
      於甲方時，乙方無需再行通知甲方即可全權代理收受定金
      」，系爭銷售契約書第6條3項則約定：「甲乙雙方約定本
      契約為專任委託契約，買賣雙方價金與條件一致時，甲方
      應與乙方所仲介成交之買方另行簽訂『土地買賣契約書』，
      甲方同意由乙方指定之地政士辦理所有權移轉登記及相關
      手續。」，綜合觀察上開契約條款，其契約意旨應係指：
      當買方蘇士忠於108年9月23日，願以745萬元出價承買系
      爭土地時，其出價已達於被上訴人於108年4月1日簽訂之
      系爭變更契約所載之委託價額745萬元時，依前揭契約條
      款之約定，上訴人固有「無需通知被上訴人而得全權代理
      收受定金」之權利，惟仍須待被上訴人與上訴人所仲介之
      買方蘇士忠就「價金」及「其他條件」（如付款時間？土
      地目前有無貸款？原貸款如何處理？是否辦理貸款？何時
      辦理過戶與交地等重要事項？以及有無其他通行爭議等）
      均意思表示合致時，被上訴人方有與買方蘇士忠簽訂不動
      產買賣契約書之義務，非謂只要買方所出價額達於被上訴
      人之底價，被上訴人即有簽訂不動產買賣契約書之義務，
      否則，若認只要上訴人與買方就價金數額之意思表示合致
      ，被上訴人即有簽訂不動產買賣契約書之義務，將剝奪買
      賣雙方就其他買賣契約之重要條件另進行磋商協議之空間
      ，顯然不利於消費者即被上訴人。因此，即使蘇士忠出價
      已達被上訴人要求之底價，在買方蘇士忠或賣方即被上訴
      人均未就土地買賣契約之其他重要條件磋商協議，要難認
      被上訴人即負有應與上訴人所仲介成交之買方蘇士忠簽訂
      土地買賣契約書之義務。
　　⒌此外，證人蘇士忠於本院證稱：仲介公司說賣家不賣了，
      並說等他們與對方處理好後，會按契約賠償伊10萬元，目
      前他們還沒有處理完，所以那張支票還在仲介公司那邊等
      語（本院卷第84-85頁），堪認上訴人實際上亦未代理被
      訴人與蘇士忠成立買賣契約，縱依上訴人提出之對話錄音
      譯文記載：「（楊秀環）我要跟妳講，我的同事又去跟客
      戶拉價，已經拉到妳的底價了……」等語（原審卷第107頁
      ），亦僅係楊秀環通知被上訴人有買方出價達到底價之對
      話，尚無法證明上訴人業已代理被上訴人與蘇士忠成立買
      賣契約。
　　⒍依上所述，上訴人既無權援引系爭銷售契約第6條第2項規
      定，將逾期未退還之支票逕變更為代為收受蘇士忠新的定
      金（即斡旋金），亦無權代理被上訴人與蘇士忠成立買賣
      契約，且上訴人亦未已代理被上訴人與蘇士忠成立買賣契
      約，經核與第8條第3項第3款及第4項所定被上訴人應給付
      服務費報酬及懲罰性違約金之要件不符，則上訴人依上開
      約定，請求被上訴人給付服務費報酬及懲罰性違約金共44
      萬7,000元，為無理由，應予駁回。
五、綜上所述，上訴人請求被上訴人給付44萬7,000元，及自起
    訴狀繕本送達翌日起至清償日止，按週年利率百分之5計算
    之利息，並無理由，應予駁回。原判決為上訴人敗訴之判決
    ，理由雖與本院之認定略有不同，結論並無二致。上訴意旨
    指摘原判決不當，求予廢棄改判，為無理由，應予駁回。
六、本件為判決基礎之事證已臻明確，兩造其餘之攻擊防禦方法
    及訴訟資料，經本院斟酌後，認均與判決結果不生影響，爰
    不一一論駁，併此敘明。
七、據上論結，本件上訴為無理由，依民事訴訟法第436條之1第
    3項、第449條第1、2項、第78條，判決如主文。
中　　華　　民　　國　　110 　年　　2 　　月　　3 　　日
                    民事第五庭  審判長法  官  劉秀君
                                      法  官  陳尹捷
                                      法  官  張家瑛
以上正本係照原本作成。
本判決不得上訴。
中　　華　　民　　國　　110 　年　　2 　　月　　3 　　日
                                      書記官  陳雅婷